臺灣高等法院花蓮分院民事判決  
111年度原上字第3號
上  訴  人  林富美  
訴訟代理人  黃子寧律師(法扶律師)  
被上訴人    謝靜梅  

被上訴人
訴訟代理人  徐瑞晃律師(法扶律師)  
上列當事人間請求確認袋地通行權存在事件，上訴人對於中華民
國111年4月22日臺灣臺東地方法院109年度原訴字第38號第一審
判決提起上訴，本院於民國111年8月25日言詞辯論終結，判決如
下：
    主  文
原判決廢棄。
被上訴人在第一審之訴駁回。
第一、二審訴訟費用由被上訴人負擔。
　　事實及理由
壹、程序部分
「(第1項)訴訟之結果，於第三人有法律上利害關係者，法院得
  於第一審或第二審言詞辯論終結前相當時期，將訴訟事件及進
  行程度以書面通知該第三人。(第2項)前項受通知人得於通知
  送達後5日內，為第242條第1項之請求。(第3項)第1項受通知
  人得依第58條規定參加訴訟者，準用前條之規定。」民事訴訟
  法(下稱民訴法)第67條之1有明文規定。其次，請求確認通行
  權存在之訴，對鄰地所有人而言，係增加其所有權之限制，成
  為該鄰地之物上負擔；另方面，袋地所有人的所有權也因此享
  受到所有權擴張之利益；上開所有權擴張與限縮的情形，均隨
  物而存在，不因所有權人異換而改變，因此，判決結果乃兼具
  形成及確認不動產所有權內容之作用，具有對第三人之效力。
  而法院核定通行方案，應斟酌當事人之聲明、經濟效用、公共
  利益及損害最小等因素，本於自由裁量權為公平合理之分配，
  並不受當事人聲明、主張之拘束。是當事人主張之通行方案，
  僅供法院參考。本件被上訴人主張其向財政部國有財產署(下
  稱國財署)南區分署承租○○縣○○市(本件相關房地所在縣市均相
  同，下略)○○段00-0、000、000、000地號國有地(下稱本案國
  有地)，於其上建屋居住(門牌號碼：○○路000巷00弄00號，下
  稱本案房屋，與本案國有地合稱本案房地)，因無與公路適當
  聯絡之道路，請求確認對上訴人所有坐落○○段000-0地號土地
  如原判決附圖所示編號A部分（面積116.32平方公尺）土地，
  及同段000地號土地如上附圖所示編號B部分（面積16.61平方
  公尺）土地（上開A、B部分土地以下合稱系爭土地）有通行權
  存在等語。上訴人則以：被上訴人除可通行交通部臺灣鐵路管
  理局(下稱臺鐵)管理的「○○路000巷00弄道路」(下稱B方案)外
  ，亦有其他道路可進出等語置辯。基上，審酌本件訴訟結果，
  對於B方案行經之土地所有人或管理人，具有法律上利害關係
  ，經原審及本院依民訴法第67條之1第1項對B方案行經土地之
  管理機關即臺鐵及國財署為訴訟告知(原審卷第216頁，本院卷
  第65頁)，惟上開機關並未參加訴訟，合先敘明。
「(第1項)攻擊或防禦方法，除別有規定外，應依訴訟進行之程
  度，於言詞辯論終結前適當時期提出之。(第2項)當事人意圖
  延滯訴訟，或因重大過失，逾時始行提出攻擊或防禦方法，有
  礙訴訟之終結者，法院得駁回之。攻擊或防禦方法之意旨不明
  瞭，經命其敘明而不為必要之敘明者，亦同。」民訴法第196
  條固有明文。本件被上訴人主張：上訴人所為本案國有地可通
  行「○○路000號和000號之間道路」(下稱C方案)至公路之抗辯
  ，乃遲於原審民國111年4月7日最後言詞辯論期日始提出，依
  民訴法第196條第2項規定，應不得准予提出等語。惟查，上訴
  人於原審110年12月23日已提出C方案之抗辯，有其110年12月2
  6日民事答辯㈡狀暨所附「被證五」可參(原審卷第191、193頁
  ，距原審111年4月7日最後言詞辯論期日尚有相當期間，核無
  逾時提出之情事，應准予提出。
貳、實體事項
被上訴人起訴主張：伊向國財署南區分署承租本案國有地，於
  其上蓋建本案房屋居住，出入除通行上訴人所有之系爭土地外
  ，則無聯絡至公路之適宜道路。伊為本案國有地之承租人及本
  案房屋之利用人，因與公路無適宜之聯絡，致不能為通常之使
  用，須通行系爭土地至公路，爰依民法第787條第1項、第800
  條之1規定為本案請求，並聲明：㈠確認被上訴人就上訴人所有
  系爭土地有通行權存在。㈡上訴人應容忍被上訴人在第㈠項所示
  通行權存在範圍之土地上通行，並不得為妨害被上訴人通行之
  行為。
上訴人則以：本案房地有B、C方案道路可通行至公路，並非袋
  地，自不得僅以喜好或便利為由主張通行伊所有之系爭土地。
  且被上訴人通行B、C方案道路均離其房屋較近，行經地復為國
  有，本就規劃為道路使用，長年鋪有柏油供公眾使用，通行該
  地造成之損害較小。若通行伊所有系爭土地，不但距離本案房
  地甚遠，且該地為私有農地，是以，被上訴人主張之通行方法
  並非擇其周圍地損害最少之處所及方法等語資為抗辯。並聲明
  ：被上訴人之訴駁回。
原審確認被上訴人就上訴人所有系爭土地有通行權存在，上訴
  人需容忍被上訴人通行且不得為妨害行為，上訴人不服提起上
  訴，並聲明：原判決廢棄；被上訴人於第一審之訴駁回。被上
  訴人答辯聲明：上訴駁回。
兩造不爭執之事項（見本院卷第140頁至第141頁反面)
㈠本案國有地相關資訊如下（原審卷第47頁至第49頁、第72頁、
  第74頁、第76頁至第77頁）：
1.所有權人為中華民國，國財署現為管理機關。
2.租賃關係部分：
⑴被上訴人向國財署申請租用本案國有地，並與國財署南區分署
　簽訂租賃契約，租賃標的面積共216.14平方公尺，其上坐落被
　上訴人自建之本案房屋。
⑵本案房屋之稅籍編號00000000000於63年7月由被上訴人設立，
  構造別為木石磚造（磚石造），面積為25.10平方公尺。
㈡○○段000、000-0地號土地為上訴人所有，面積分別為114.07、2
  01.93平方公尺（原審卷第12頁至第13頁）。
㈢「○○路巷道」之範圍為○○路00巷自○○路00巷000弄至○
  ○路段；「東00、東00聯絡道路」之範圍為○○路0 段000 巷
  000弄自東00至東00段（原審卷第172至第175頁）。
㈣東00鄉道以土地公廟以北（警告標誌為起始點）為臺鐵臺東工
  務段管養，該地段原規劃僅供臺鐵工程人員及車輛進出之維修
  道路，非屬市區道路，爰禁止ㄧ般民眾通行；以南為臺東縣臺
  東市公所（下稱臺東市公所）接續管養，並無禁止民眾使用（
  原審卷第162、178頁）。
㈤編號00000號路燈設置於○○路000巷00弄00、00、00、00號旁
  ，該路段應可認定為○○路000巷之範圍（原審卷第176頁）。
㈥臺鐵就○○段轄管用地使用現況如原審卷第211頁所示。
㈦上訴人於110 年10月28 日以圍籬封閉系爭土地。
㈧兩造對於卷附證據之形式上真正均不爭執。 
本院之判斷
㈠按土地因與公路無適宜之聯絡，致不能為通常使用時，除因土
  地所有人之任意行為所生者外，土地所有人得通行周圍地以至
  公路，民法第787條第1項定有明文，依同法第800條之1規定，
  準用於承租人及地上工作物利用人。所謂土地與公路無適宜之
  聯絡，指土地四圍皆不通公路，或雖有他道可通公路，但費用
  過鉅、具有危害或非常不便者而言。本件被上訴人承租本案國
  有地並於其上建蓋本案房屋居住，為兩造所是認(見不爭執事
  項㈠)，被上訴人得依民法第787條第1項、第800條之1，提起本
  件確認通行權存在之訴，應無疑義。
㈡上訴人抗辯：C方案道路寬度大部分路段都超過3公尺，僅接近
  連接「○○路」之處稍窄於3公尺，且只需除去石堆、雜草即可
  ，並無不宜通行之情等語，並提出地籍圖資網路查詢資料、go
  ogle地圖圖資、現場照片、通行影片(上證九)為據(原審卷第1
  93頁，本院卷第35、160頁)。經被上訴人確認C方案道路後，
  對於本案房地可以C方案道路聯接「○○路」乙節並未爭執，僅
  表示：C方案道路於「○○路000號與000號」處，寬度僅2.3公尺
  ，消防車無法通行，非適宜道路等語，並提出現場照片為據(
  本院卷第85頁)，循此，本案房地可藉由C方案道路與「○○路」
  聯接，堪可認定，所餘爭執者，為該道路是否為適宜之聯外道
  路。經查：
⒈C方案道路現屬臺東市公所維管，供公眾通行使用，有該所111
  年4月28日東市工字第1110012535號函可參(本院卷第37頁)。
  則被上訴人可自由通行C方案道路，應屬明悉。
⒉道路交通安全規則第38條規定：「(第1項)車輛尺度、軸重、總
  重、後懸及段差之限制應依下列規定：尺度之限制：㈡全寬：
  1.汽車全寬不得超過2.5公尺，其後輪胎外緣與車身內緣之距
  離，大型車不得超過15公分，小型車不得超過10公分。」、「
  (第2項)經內政部核定之消防車得使用前雙軸後雙軸式，且不
  受前項之限制。但仍應依下列規定：尺度之限制：㈡全寬不得
  超過2.6公尺。」而一般汽車全寬約1.6公尺至1.8公尺，被上
  訴人自承C方案道路最窄處為2.3公尺(本院卷第85頁)，上訴人
  亦實地駕駛自小客車通行C方案道路，並無困難，有「上證九
  」通行影片可參(本院卷第160頁)，被上訴人對上訴人所提出
  之上開通行影片，迄言詞辯論終結前亦未爭執，足認C方案道
  路現可供一般汽車通行無礙。
⒊C方案道路現況舖設柏油(水泥)，路面雖非新穎，略有顛簸不平
  ，然尚可供汽車行走，無顯然不便或致生危險之情，此有被上
  訴人提出之現場照片及上訴人所提之上開通行影片可參(本院
  卷第87、160頁)。嗣臺東市公所於111年7月21日勘驗，亦表示
  將爭取經費改善路面，有該所111年7月22日東市工字第111002
  6732號函暨會勘紀錄可參(本院卷第165頁至第167頁)。堪認被
  上訴人通行C方案道路至「○○路」，應無費用過鉅，或有危害
  、非常不便等疑慮。
⒋被上訴人主張臺東縣消防局最小消防車尺寸寬度為2.7公尺(車
  頭左右後照鏡間長度)，無法通行C方案道路，固提出臺東縣消
  防局111年8月11日消救字第1110012160號函為證(本院卷第197
  頁)。惟上訴人抗辯：先前本案房地附近發生火災時，消防車
  均得經由B方案道路進入救災等語。經本院函詢B方案道路維管
  機關臺鐵臺東工務段表示：依國有公用財產無償提供使用之原
  則第二點、第十點規定，B方案道路未禁止防災救難車輛通行
  等語，有臺鐵臺東工務段111年8月8日東工產字第1110005092
  號函可參(本院卷第175頁至第177頁)，堪認被上訴人通行C方
  案道路，兼之B方案道路可提供防災救難所需之情形下，應已
  可滿足其居住本案房屋之通行、防火、防災、避難及安全等需
  求。則被上訴人僅以消防車無法通行為由，主張C方案道路非
  適宜之聯外道路等語，尚無理由。
㈢此外，被上訴人復未提出C方案無法滿足其日常通行需求，或通
  行C方案有費用過鉅、具有危害或非常不便等事證，故C方案應
  為可供被上訴人通行至「○○路」之適宜道路，洵堪認定。
綜上，被上訴人主張本案房地無與公路之適宜聯絡，需通行上
  訴人所有系爭土地至公路等語為不足採，上訴人抗辯本案房地
  有其他道路可通行至公路，應屬可信。從而，被上訴人依袋地
  之相鄰法律關係，請求確認其對上訴人所有系爭土地有通行權
  存在，及上訴人需容忍其通行並不得為妨害行為，俱無理由，
  應予駁回。原審判准如被上訴人之起訴聲明，自有未洽，上訴
  意旨指摘原判決不當，求予廢棄改判，為有理由，自應由本院
  廢棄改判如主文第2項所示。
又本判決之基礎已臻明確，兩造其餘爭點及攻擊防禦方法及舉
  證，核與判決無影響，毋庸一一論列，併此敘明。
據上論結，上訴人之上訴為有理由，因此判決如主文。
中　　華　　民　　國　　111 　年　　9 　　月　　29　　日
                  民事庭審判長法　官  林信旭
                              法　官  劉雪惠
                              法　官  廖曉萍
以上正本係照原本作成。
如不服本判決，應於收受送達後20日內向本院提出上訴書狀，其
未表明上訴理由者，應於提出上訴後20日內向本院補提理由書狀
（均須按他造當事人之人數附繕本）。上訴時應提出委任律師或
具有律師資格之人之委任狀；委任有律師資格者，另應附具律師
資格證書及釋明委任人與受任人有民事訴訟法第466條之1第l項
但書或第2項（詳附註）所定關係之釋明文書影本。如委任律師
提起上訴者，應一併繳納上訴審裁判費。
中　　華　　民　　國　　111 　年　　9 　　月　　29　　日
                              書記官  廖子絜
附  註：
民事訴訟法第466條之1（第1項、第2項）：
對於第二審判決上訴，上訴人應委任律師為訴訟代理人。但上訴
人或其法定代理人具有律師資格者，不在此限。
上訴人之配偶、三親等內之血親、二親等內之姻親，或上訴人為
法人、中央或地方機關時，其所屬專任人員具有律師資格並經法
院認為適當者，亦得為第三審訴訟代理人。